臺灣高等法院臺南分院刑事判決　　　95年度上重訴字第1219號
上　訴　人　臺灣臺南地方法院檢察署檢察官
被　　　告　丙○○
選任辯護人　蔡碧仲 律師
　　　　　　陳怡禎 律師
上列上訴人因被告詐欺等案件，不服臺灣臺南地方法院95年度重
訴字第7號，中華民國95年8月30日第一審判決（起訴案號：臺灣
臺北地方法院檢察署94年度偵字第3007號），提起上訴，本院判
決如下：
    主  文
原判決撤銷。
丙○○幫助常業詐欺，處有期徒刑壹年，減為有期徒刑陸月。
    事  實
一、丙○○可預見綽號「老Ｋ」之不詳姓名成年男子經營公司，
    不以本人名義登記為公司負責人，而委請他人登記軒統有限
    公司（以下簡稱軒統公司）名義負責人並開設支票存款帳戶
    請領票據供之使用，顯有以虛設公司名義從事詐欺或其他不
    法行為之可能，且丙○○本身並無兌現支票之能力，如提供
    空白支票與他人使用，顯足以幫助他人從事詐欺或其他不法
    之犯行，竟基於幫助常業詐欺之不確定故意，自民國91年6
    月間起同意擔任軒統公司名義負責人，再以其本人名義申請
    第一銀行新西分行帳號73241號帳戶，高新銀行嘉義分行帳
    號1416號帳戶，中華銀行嘉義分行帳號000000000號帳戶；
    及以軒統公司名義申請之台南區中小企業銀行中興分行帳號
    845-2帳戶，土地銀行嘉興分行帳號00000000號帳戶，台新
    銀行嘉義分行帳號000000000號帳戶，合作金庫北嘉義支庫
    帳號8415號帳戶，建華銀行嘉義分行帳號000000000號帳戶
    ，復華銀行嘉義分行帳號000000000號帳戶等支票帳戶，並
    將上揭存款帳戶之印章及所請領空白支票交付「老Ｋ」以每
    張支票新台幣（下同）800元至1000元不等價格出售予翔霆
    鋼鐵股份有限公司等（詳如附表一）及其他需要空白支票之
    人，且於購得此種無法兌現之空白支票後，紛向被害人甲○
    ○等人詐借現款或詐購貨物，方法如附表一所示。「老Ｋ」
    以販賣此一無法兌現之空白支票予翔霆鋼鐵公司等之方式牟
    利，而與渠等共同詐騙如附表一所示之被害人，並以之為常
    業。嗣上開支票帳戶於91年、92年間陸續退票，總計丙○○
    名義帳戶退票金額達00000000元、合計231張；以軒統公司
    名義申領之支票退票金額達000000000元、合計703張。另經
    臺灣高雄地方法院檢察署指揮法務部調查局高雄市調查處於
    92年5月5日，至台南市○○路○段147巷10號2樓之1執行搜索
    ，扣得丁○○持有以軒統公司名義申領之空白支票27張。
二、案法務部調查局高雄市調查處移送臺灣高雄地方法院檢察署
    呈請臺灣高等法院檢察署檢察長核轉臺灣臺南地方法院檢察
    署檢察官偵查起訴。
    理  由
一、訊據被告丙○○固坦承受綽號「老Ｋ」成年男子之請託同意
    登記為軒統公司負責人，及其本人名義申請第一銀行新西分
    行帳號73241號帳戶，高新銀行嘉義分行帳號1416號帳戶，
    中華銀行嘉義分行帳號000000000號帳戶；及以軒統公司名
    義申請之台南區中小企業銀行中興分行帳號845-2帳戶，土
    地銀行嘉興分行帳號00000000號帳戶，台新銀行嘉義分行帳
    號000000000號帳戶，合作金庫北嘉義支庫帳號8415號帳戶
    ，建華銀行嘉義分行帳號000000000號帳戶，復華銀行嘉義
    分行帳號000000000號帳戶等支票帳戶所請領之支票，於91
    年、92年間陸續退票，總計其名義帳戶退票金額達00000000
    元、合計231張；以軒統公司名義申領之支票退票金額達000
    000000元、合計703張之事實，惟矢口否認有何幫助綽號「
    老Ｋ」及詐騙集團常業詐欺之犯行，辯稱：因綽號「老Ｋ」
    男子表示渠破產後要開店，就拿伊之印章及身分證去設立公
    司，辦完公司登記後伊有將印章及身分證取回，但有授權「
    老Ｋ」可以刻伊之印章，伊只有和「老Ｋ」去辦理一家銀行
    之支票帳戶，上揭支票帳戶非全由伊申請，伊亦不知所申領
    之支票經詐騙集團出售給不特定之人使用，伊同意無償擔任
    軒統公司名義負責人，只是想幫助綽號「老Ｋ」男子云云。
二、惟查：
    被告係因綽號「老Ｋ」者無法以渠名義申請設立軒統公司及
    向銀行申請該公司之支票存款帳戶，而同意登記為軒統公司
    名義負責人之事實，業據被告於本院審理時坦承屬實。查綽
    號「老Ｋ」男子經營軒統公司公司，本可使用渠之名義申請
    設立並申領支票存款帳戶使用，應無借用他人名義之理。且
    支票乃支付工具，一旦簽發，發票人即需依票載文義負責，
    除非本人或與本人具有親密或信賴關係者，否則亦無可能任
    意將本人之印章及支票帳戶領取之空白支票交付予他人簽發
    至明。何況空白支票如落入不明人士手中，極易被利用為與
    財產犯罪有關之犯罪工具，此為吾人依一般生活認知所易於
    體察之常識，則一般人本於生活經驗及認識，在客觀上當可
    預見完全不相識或不甚熟識之人要求提供名義供其設立公司
    之行徑，極有可能利用該公司對外參與交易活動，遂行其詐
    欺之犯行。又被告並非有經營專業或相當資力之人，竟同意
    受託登記軒統公司負責人？且被告與綽號「老Ｋ」者並非熟
    絡，僅係透過友人之介紹，亦不知渠真實姓名為何，對於綽
    號「老Ｋ」者要求其擔任軒統公司名義負責人，又豈能不起
    疑心？是被告對於「老Ｋ」等人可能係利用其所擔任負責人
    之公司作為常業詐欺之用，事前應足以預見。是以被告同意
    登記為軒統公司名義負責人，並以其本人軒統公司名義向銀
    行申請支票存款帳戶且將帳戶印章及空白支票或供綽號「老
    Ｋ」男子等人對外實施常業詐欺所用，其有幫助綽號「老Ｋ
    」者利用該公司實施常業詐欺犯行之不確定故意甚明。所辯
    不知綽號「老Ｋ」者係在利用軒統公司實施常業詐欺行為云
    云，應係事後畏罪卸責之詞，不足採信。而上揭存款帳戶所
    請領之空白支票交付「老Ｋ」後再以每張支票800元至1000
    元不等價格出售予不特定之人使用，嗣上開支票帳戶於91年
    、92年間陸續退票，總計丙○○名義帳戶退票金額達000000
    00元、合計231張；以軒統公司名義申領之支票退票金額達0
    00000000元、合計703張，為被告所不爭執，並有支票及退
    票理由單等資料在卷可稽。且據被害人甲○○、乙○○、何
    淑欽（陽辰股份有限公司）、戊○○及證人己○○○等人於
    本院審理時到庭證述明確。則上開被害人或因他人持票借款
    或支付貨款而收受支票，惟屆期各該支票均未獲兌付，顯見
    被告與綽號「老Ｋ」等人虛設公司以取得空白支票，之後再
    以幫助常業詐欺之犯意，提供「老Ｋ」者以800元至1000元
    不等價格出售販售空白支票，供缺乏資金者用以週轉或清償
    債務，屆期遺留債務使被害人追償無著之事實，亦堪認定。
三、綜上所述，本件事證已臻明確，被告幫助常業詐欺犯行，堪
    以認定，應依法論科。
四、按行為後法律有變更者，適用行為時之法律。但行為後之法
    律有利於行為人者，適用最有利於行為人之法律，刑法第2
    條第1項定有明文。被告等行為後，94年1月7日修正公布之
    刑法，自95年7月1日施行，關於修正後法律比較適用詳如附
    表二所載。
五、按幫助犯之成立，主觀上行為人須有幫助故意，客觀上須有
    幫助行為，意即需對於犯罪與正犯有共同之認識，而以幫助
    之意思，對於正犯資以助力，而未參與實施犯罪之行為者而
    言（最高法院75年度台上字第1509號、88年度台上字第1270
    號判決意旨參照）。本件被告同意登記為軒統公司之名義負
    責人並開設支票存款帳戶請領空白支票供他人使用，且其本
    身並無兌現支票之能力，而以其本人及軒統公司申領之空白
    支票交付「老Ｋ」以每張支票800元至1000元不等價格出售
    予不特定之人對外實施常業詐欺使用，顯係基於幫助他人實
    施常業詐欺之不確定故意，且所為亦屬常業詐欺罪構成要件
    以外之行為。是被告係以幫助他人犯罪之意思，而參與犯罪
    構成要件以外之行為甚明。核被告所為，係犯刑法第340條
    常業詐欺罪之幫助犯。公訴人認被告與詐欺集團有犯意聯絡
    及行為分擔，共同犯刑法第339條第1項詐欺罪云云，尚有未
    洽，惟基本事實相同，起訴法條應予變更。被告係幫助他人
    犯罪，應依刑法第30條第2項之規定減輕其刑。
六、原審未加詳查，遽為無罪之諭知，尚有未妥，檢察官以原判
    決諭知被告無罪為不當而提起上訴，為有理由，自應由本院
    將原判決撤銷。爰審酌被告之素行，同意為登記軒統公司名
    義負責人，並向銀行申請支票存款帳戶後，將帳戶印章及空
    白支票交付予真實姓名不詳綽號「老Ｋ」者等使用，幫助渠
    等共同詐騙他人財物，使被害人遭受損害，嚴重影響社會經
    濟活動，惡性非輕，且犯罪後未坦認犯行之態度，惟念其僅
    係幫助犯罪情節等一切情狀，量處如主文第2項所示之刑。
    又中華民國96年罪犯減刑條例業經總統於96年7月4日公佈，
    自96年7月16日施行，被告犯罪時間在96年4月24日以前，合
    於減刑條件，爰依中華民國96年罪犯減刑條例第2條第1項第
    3款之規定，減其刑期二分之一。
據上論結，應依刑事訴訟法第369條第1項前段、第364條、第300
條、第299條第1項前段，刑法第2條第1項前段、第30條第2項，
修正前刑法第340條、修正前罰金罰鍰提高標準條例第1條前段，
中華民國96年罪犯減刑條例第2條第1項第3款、第7條，判決如主
文。
本案經檢察官曾銘芳到庭執行職務。
中　　華　　民　　國　　96　　年　　9 　　月　　12　　日
                  刑事第二庭    審判長法　官    葉居正
                                      法　官    吳勇輝
                                      法　官    郭千黛
以上正本證明與原本無異。
如不服本判決，應於收受本判決後十日內向本院提出上訴書狀。
其未敘述上訴理由者並得於提起上訴後十日內向本院補提理由書
狀（均須按他造當事人之人數附繕本）「切勿逕送上級法院」。
　　　　　　　　　　　　　　　　　　　書記官    尤乃玉
中　　華　　民　　國　　96　　年　　9 　　月　　13　　日
附錄：本判決論罪科刑法條全文
修正前刑法第340條
以犯第339條之罪為常業者，處1年以上7年以下有期徒刑，得併
科50,000元以下罰金。
【附表一：本案被害人提兌空白支票遭退票情形一覽表】
┌─┬────┬───┬──────────┬──────┬───┬─────────────┐
│編│支票號碼│ 金額 │   發  票  銀  行   │向老Ｋ購買空│持票  │     退  票  時  間       │
│號│        │      │   帳  戶、帳  號   │白支票者及其│被害人│     提示銀行、帳號       │
│  │        │      │                    │交付票據原因│      │                          │
├─┼────┼───┼──────────┼──────┼───┼─────────────┤
│一│0000000 │ 60萬 │台新銀行嘉義分行    │翔霆鋼鐵股份│甲○○│91.6.20                   │
│  │        │      │帳戶：軒統公司      │有限公司（許│      │三信銀行                  │
│  │        │      │帳號：000000000     │翠華）、    │      │                          │
│  │        │      │                    │用以給付貨款│      │                          │
│  │        │      │                    │及清償借款  │      │                          │
├─┼────┼───┼──────────┼──────┼───┼─────────────┤
│二│0000000 │ 85萬 │復華銀行嘉義分行    │陳俗容、黃秀│乙○○│91.6.20                   │
│  │        │      │帳戶：軒統公司      │銀、        │      │三信銀行台中分行          │
│  │        │      │帳號：000000000     │用以調借現金│      │                          │
├─┼────┼───┼──────────┼──────┼───┼─────────────┤
│三│164262  │ 20萬 │建華銀行嘉義分行    │鴻華公司、  │陽辰企│91.7.8                    │
│  │        │      │帳戶：軒統公司      │用以給付購買│業股份│彰化銀行東嘉義分行        │
│  │        │      │帳號：000000000     │鐵管貨款    │有限公│帳戶：陽辰企業股份有限公司│
│  │        │      │                    │            │司（何│帳號：00000000000000      │
│  │        │      │                    │            │淑欽）│                          │
├─┼────┼───┼──────────┼──────┼───┼─────────────┤
│四│0000000 │ 42萬 │復華銀行嘉義分行    │前手不詳、  │戊○○│91.7.29                   │
│  │        │ 8千  │帳戶：軒統公司      │因借貸關係而│      │國泰世華銀行北員林分行    │
│  │        │      │帳號：000000000     │交付        │      │帳戶：庚○○              │
│  │        │      │                    │            │      │帳號：000000000000        │
│  │        │      │                    │            │      │（合併前：0000000000000） │
├─┼────┼───┼──────────┼──────┼───┼─────────────┤
│五│0000000 │ 20萬 │高新銀行嘉義分行    │前手不詳、  │劉福從│91.9.16                   │
│  │        │      │帳戶：丙○○        │用以給付購買│      │中華銀行豐原分行          │
│  │        │      │帳號：1416          │雞隻貨款    │      │帳戶：楊靜宜              │
│  │        │      │                    │            │      │帳號：00000000000000      │
└─┴────┴───┴──────────┴──────┴───┴─────────────┘
 【附表二：新舊法比較】
┌────────┬─────────┬────────┬──────────┐
│  法      條    │    修正前規定    │   修正後規定   │    新舊法之適用    │
├────────┼─────────┼────────┼──────────┤
│刑法第340條     │以犯第339條之罪為 │已刪除。        │(一)適用修正前之刑法。│
│常業詐欺罪      │常業者，處1年以上7│                │(二)正犯老Ｋ等人，以販│
│                │年以下有期徒刑，得│                │  賣無法兌現之空白支│
│                │併科50,000元以下罰│                │  票予翔霆鋼鐵公司等│
│                │金。              │                │  ， 且與之共同詐騙 │
│                │                  │                │  如附表一所示之人，│
│                │                  │                │  並以之為常業，依修│
│                │                  │                │  正前之刑法，僅構成│
│                │                  │                │  一常業詐欺罪，然依│
│                │                  │                │  修正後之刑法，則為│
│                │                  │                │  刑法第339條第1項詐│
│                │                  │                │  欺取財罪數罪併罰，│
│                │                  │                │  是以修正後刑法之規│
│                │                  │                │  定並非較有利於正犯│
│                │                  │                │  老Ｋ等人，爰依刑法│
│                │                  │                │  第2條第1項前段規定│
│                │                  │                │  ，仍應適用修正前刑│
│                │                  │                │  法第340條常業詐欺 │
│                │                  │                │  取財罪論處。被告為│
│                │                  │                │  正犯老Ｋ等人之幫助│
│                │                  │                │  犯，應從屬於正犯論│
│                │                  │                │  處，自應依修正前之│
│                │                  │                │  刑法，論以刑法第34│
│                │                  │                │  0條常業詐欺取財罪 │
│                │                  │                │  之幫助犯。        │
├────────┼─────────┼────────┼──────────┤
│刑法第30條      │幫助他人犯罪者，為│幫助他人實行犯罪│(一)適用修正後之刑法。│
│幫助犯          │從犯。雖他人不知幫│行為者，為幫助犯│(二)第30條第1項、第2  │
│                │助之情者，亦同。  │。雖他人不知幫助│  項幫助犯之規定，僅│
│                │從犯之處罰，得按正│之情者，亦同。  │  作定義修正，使適用│
│                │犯之刑減輕之。    │幫助犯之處罰，得│  更為明確，對被告而│
│                │                  │按正犯之刑減輕之│  言並有利或不利之情│
│                │                  │。              │  形新舊法處罰之輕重│
│                │                  │                │  同，即無比較適用問│
│                │                  │                │  題，非刑法第2條所 │
│                │                  │                │  指之法律有變更，即│
│                │                  │                │  無刑法第2條之適用 │
│                │                  │                │  ，依一般法律適用原│
│                │                  │                │  ，適用裁判時法（最│
│                │                  │                │  高法院95年度第21次│
│                │                  │                │  刑事庭會議參照）。│
└────────┴─────────┴────────┴──────────┘
